【裁判字號】    88,簡上,502
【裁判日期】    890302
【裁判案由】    給付會款
【裁判全文】
臺灣高雄地方法院民事判決    八十八年度簡上字第五○二號
    上  訴  人  甲○○
    訴訟代理人  許明德律師
                吳芝瑛律師
                鄭勝智律師
    被上訴人    乙○○      住.
右當事人間請求給付會款事件，上訴人對於中華民國八十八年十一月十六日本院高雄
簡易庭八十八年度雄簡字第二０七三號第一審判決提起上訴，本院判決如左：
    主  文
原判決廢棄。
被上訴人在第一審簡易之訴駁回。
第一、二審訴訟費用由被上訴人負擔。
    事  實
甲、上訴人方面：
  一、聲明：(一)原判決廢棄。(二)右廢棄部分，被上訴人於第一審之訴駁回。(三)第一、
      二審之訴訟費用，均由被上訴人負擔。
  二、陳述：除與原審判決書所載者相同茲予引用外，補稱：
    (一)被上訴人乙○○尚積欠上訴人甲○○合夥款項新台幣四十二萬零三百元，上訴
      人甲○○主張以此與系爭會款抵銷：被上訴人乙○○否認與上訴人甲○○合夥
      實係臨訟虛詞。查兩造於八十六年六月合夥報關業務，約定由上訴人甲○○提
      供設備及負擔人事費用，而被上訴人乙○○介紹業務，上訴人分配成數百分之
      三十，關此，證人林明益知之甚詳。又，兩造於八十六年六月至十二月合夥收
      入為二百二十萬九千元，合夥支出為八十萬零八千元，盈餘一百四十萬一千元
      ，上訴人甲○○應得為四十二萬零三百元，惟被上訴人乙○○將合夥收入陸續
      向會計陳品樺取走，並未依約將上訴人甲○○應得四十二萬零三百元分配予上
      訴人甲○○，兩造遂於八十六年十二月協議解散合夥，被上訴人乙○○至今仍
      未給付上揭款項予上訴人甲○○，有關上開情事，懇請  鈞院傳喚證人林明益
      及會計陳品樺出庭作證，即知悉事實。被上訴人乙○○既積欠上訴人甲○○四
      十二萬零三百元，上訴人甲○○主張依民法第三百三十四條規定以上揭款項抵
      銷系爭會款自屬有理。原判決對此未予詳查，逕認上訴人甲○○應給付會款，
      實有違誤。
    (二)被上訴人乙○○僅參加互助會一會，且系爭會款係上訴人甲○○以合夥款項代
      為繳納，被上訴人乙○○並未實際繳納系爭會款：本件被上訴人乙○○參加互
      助會一會並非兩會，原審僅因被上訴人乙○○代張裕隆處理會款即逕認被上訴
      人乙○○為實際會員，實嫌率斷，又系爭會款係上訴人甲○○向會計陳品樺由
      兩造合夥款項提領繳納，關此，懇請  鈞院傳喚會計陳品樺出庭作證，即知悉
      事實真象。步言，縱  鈞院認系爭會款非由合夥款項支出，惟查本件被上訴人
      乙○○並未實際繳納系爭款予上訴人，系爭會款十六萬八千二百元係上訴人甲
      ○○所代繳，被上訴人乙○○應清償上人甲○○上揭款項，兩者互相抵銷，被
      上訴人乙○○對上訴人甲○○亦無會款請求權甚明。
  三、證據：援用原審之立證方法，另提出八十六年度合夥結算表、計算紙影本、現
      金支出傳票影本各一份為證，並請求傳訊證人林明益、陳品樺。
乙、被上訴人方面：
  一、聲明：求為判決駁回上訴，第二審訴訟費用由上訴人負擔。
  二、陳述：除與原審判決書所載者相同茲予引用外，補稱：
    (一)伊是靠行在上訴人之報關行，並未與上訴人合夥。
    (二)伊參加兩個會的互助會，其中一會是以張裕龍名義參加，是以所賺報關會繳納
      會款的。
  三、證據：援用原審之立證方法，另請求傳訊證人張裕龍。
    理  由
一、本件被上訴人起訴主張：被上訴人於八十六年九月五日參加上訴人所召集之民間
    互助會二會，每會二萬元，被上訴人按期繳交活會會款至八十七年一月五日，共
    繳付六萬八千二百元，並未標取，嗣雙方同意終止互助會，上訴人自應將上述款
    項返還，詎上訴人雖屢經催討均拒不返還，因本於會款之法律關係，求為命上訴
    人給付被上訴人新台幣壹拾陸萬捌仟貳佰元，及自民國八十八年五月一日起至清
    償日止，按週年利率百分之五計算之利息之判決。上訴人則以：被上訴人係以乙
    ○○及張裕隆名義入會，其另以本人名義起訴，當事人應不適格，被上訴人係以
    兩造間合夥事業可得之款項抵繳該五期互助會會款，是被上訴人之請求顯無理由
    ，請求駁回被上訴人之訴等語，資為抗辯。
二、本件被上訴人於八十六年九月五日參加上訴人所召集之民間互助會二會，每會二
    萬元，至八十七年一月五日，雙方同意終止互助會，被上訴人尚未標取，仍為活
    會之事實，為兩造所不爭執，並有互助會會單影本一份附於原審卷宗可按，堪信
    其主張為真正。兩造之爭點在於(一)被上訴人係以乙○○及張裕龍名義入會，其以
    本人名義起訴，當事人是否適格﹖(二)兩造間是否有合夥之關係存在﹖(三)被上訴人
    是否按期繳交會款﹖(四)上訴人可否以其與被上訴人合夥所應分得之款項與被上訴
    人請求之會款抵銷﹖經查：
  (一)按當事人適格，乃指當事人就特定訴訟，得以自己之名為原告或被告之資格，亦
    即就特定訴訟有實施訴訟之權能。本件為給付之訴，原告只須主張自己有給付請
    求權，而對於其主張為義務者提起，即為當事人適格。本件被上訴人雖係以乙○
    ○及張裕龍名義入會，惟其主張自己有會款之給付請求權，而上訴人為有給付之
    義務者，即有當事人之適格，至其是否確為有給付請求權或為有給付義務者，乃
    為訴訟標的法律關係之要件，並非當事人適格之問題，上訴人於此，尚有誤會。
  (二)兩造間是否有合夥之關係存在﹖經查證人林明益於本院審理中證稱乙○○、甲○
    ○、邱女之夫、及我四人曾於八十六年六月間在長成報關行商談合夥事宜。高某
    說賺到的三成部分要補貼公司人員開銷及費用，剩下七成則由我及高某平分；當
    時高某並未拿出錢來合夥（見本院八十九年一月十七日準備程序筆錄），顯見兩
    造確有於八十六年六月合夥報關業務，約定由上訴人甲○○提供設備及負擔人事
    費用，而被上訴人乙○○介紹業務（並未拿出錢來合夥），上訴人應分配之成數
    為合夥盈餘之百分之三十；且被上訴人乙○○與上訴人甲○○於八十六年底協議
    解散時，被上訴人乙○○於一紙印有順發報關有限公司之空白紙上計算應分配之
    百分之三十予上訴人甲○○，上開計算紙上之記載，亦經被上訴人自承計算紙上
    之計算分配，是在會算時我寫的（見本院八十九年二月十七日言詞辯論筆錄），
    並有上開計算紙影本一紙在卷可稽，益可知兩造確有合夥關係存在且上訴人甲○
    ○應分得合夥盈餘之百分之三十，否則兩造即無須再經會算之過程且以上訴人佔
    合夥盈餘之百分三十加以計算，被上訴人就此主張兩造並無合夥關係存在，尚不
    足採。
  (三)被上訴人是否按期繳交會款﹖就此上訴人於原審中自承被上訴人有繳五期會款，
    但都是合夥事業拿款來抵沖（見原審八十八年九月十六日言詞辯論筆錄），而證
    人陳品樺於本院詢問被上訴人是如何繳納會款時，答稱邱女（指上訴人）會告訴
    我會款金額，再由我提領給她（見本院八十九年一月十七日準被程序筆錄），核
    其二人所述相符，應屬可採，是被上訴人確已有自合夥所賺得之款項中繳交上訴
    人五會會款之情事無訛。
  (四)又二人互負債務，而其給付種類相同，並均屆清償期者，各得以其債務，與他方
    之債務，互為抵銷，民法第三百三十四條定有明文。另抵銷為消滅債務之單獨行
    為，只須與民法第三百三十四條所定之要件相符，一經向他方為此意思表示即生
    消滅債務之效果，原不待對方之表示同意（最高法院五十年度台上字第二九一號
    判例參照）。本件兩造合夥之收入為二百二十萬九千元，此就上訴人所提出之八
    十六年度結算表及被上訴人所書之上開計算紙影本均為相同之記載可得知之，而
    兩造就支出應扣除之費用部分，僅就九月一日、二萬五千元；九月十七日、三萬
    元之碼頭作業開支（記載於上訴人所提出之八十六年度結算表）；及其中一筆二
    十六萬八千元費用（記載於被上訴人所書之上開計算方式影本，原記載為二百六
    十八萬元，惟其總收入僅為二百二十萬九千元，且被上訴人扣除其金額之後仍有
    餘額，可知原記載係多書寫一個０字，而應係二十六萬八千元之誤）三筆之費用
    有爭議，其餘其支出扣除之金額均為相同，則縱令就上開有爭議之支出金額均認
    為確屬支出而予以扣除，而後計算上訴人合夥可得之金額（計算式如下：
    0000000-0000000=0000000X0.3=339900），再與本件被上訴人請求之會款十六萬
    八千二百元金額抵銷，其金額仍有餘額。本件合夥盈餘一百四十萬一千元業經被
    上訴人乙○○陸續領走，此經證人陳品樺證述明確（見本院八十九年一月十七日
    準被程序筆錄），並有現金支出傳票一張在卷足證，且被上訴人亦自承支出傳票
    上之簽名係其所簽無訛，是被上訴人乙○○並未給付上訴人甲○○應得之款項，
    則上訴人主張抵銷後，被上訴人本件之會款請求權即無法認為仍屬存在。
三、綜上所述，上訴人抗辯「兩造間有合夥關係存在，被上訴人應給付合夥所得之百
    分之三十，迄今仍未給付，可與上訴人主張之會款債權抵銷」自屬可信，被上訴
    人主張「兩造並無合夥關係存在，上訴人應返還伊所繳交之會款」為不足採，從
    而，被上訴人本於會款之法律關係，請求上訴人給付原告新臺幣十六萬八千二百
    元，及自民國八十八年五月一日起至清償日止，按週年利率百分之五計算之利息
    為無理由，不應准許。原審判命上訴人給付被上訴人新臺幣十六萬八千二百元，
    及自民國八十八年五月一日起至清償日止，按週年利率百分之五計算之利息，並
    依職權宣告假執行，自有未洽。上訴意旨指摘原判決不當，求予廢棄改判，為有
    理由，自應由本院予以廢棄改判，如主文第二項所示。
四、據上論結，本件上訴為有理由，依民事訴訟法第四百三十六條之一第三項、第四
    百五十條、第七十八條，判決如主文。
中    華    民    國    八十九    年      三      月          二        日
                                  臺灣高雄地方法院民事第二庭
                                      審判長法  官  陳  真  真
                                            法  官  洪  文  慧
                                            法  官  陳  信  伍
右為正本係照原本作成。
本判決不得上訴。
中    華    民    國    八十九    年      三      月          二        日
                                            書記官  李  梅  芬


司法院資訊處製作；財團法人民間司法改革基金會備份。
